臺灣高等法院民事判決　　　　　　　　 95年度重上字第286號
上　訴　人　甲○○
訴訟代理人　辛○○
　　　　　　陳俊傑律師
上　訴　人　丑○○
　　　　　　壬○○
　　　　　　寅○○
　　　　　　己○○
被 上 訴人　乙○○
　　　　　　徐鴻兆
　　　　　　庚○○
　　　　　　戊○○○
被上訴人兼
上二人共同
訴訟代理人　子○○
被上訴人兼
上四人共同
訴訟代理人　癸○○
上　一　人
訴訟代理人　子○○
被上訴人兼
上六人共同
訴訟代理人　丙○○
被上訴人兼
上　一　人
訴訟代理人　丁○○
上列當事人間分割共有物事件，上訴人對於中華民國94年7月18
日臺灣桃園地方法院92年度重訴字第255號第一審判決提起上訴
，本院於95年12月26日言詞辯論終結，判決如下：
    主  文
上訴駁回。
第二審訴訟費用由上訴人負擔。
    事實及理由
一、按訴訟標的對於共同訴訟之各人必須合一確定者，共同訴訟
    人中一人之行為有利益於共同訴訟人者，其效力及於全體；
    不利益者，對於全體不生效力，民事訴訟法第56條第1項第1
    款定有明文。查被上訴人庚○○、子○○、戊○○○、癸○
    ○、徐鴻兆、乙○○、丙○○、丁○○對上訴人甲○○及寅
    ○○、己○○、壬○○、丑○○起訴請求裁判合併分割坐落
    桃園縣楊梅鎮○○○段埔心小段2-4、2-389、2-392地號土
    地（下稱系爭土地），因請求分割共有物之訴為固有必要共
    同訴訟，其訴訟標的對全體共有人應合一確定，茲雖僅上訴
    人甲○○一人對原判決所採如附圖三所示之分割方法不服提
    起上訴，請求應按如附圖二所示之分割方法為分割，然其上
    訴有利益於同造之共同訴訟人寅○○、己○○、壬○○、丑
    ○○，爰併列寅○○、己○○、壬○○、丑○○為上訴人，
    合先敘明。
二、被上訴人主張：系爭土地為兩造共有，應有部分各如原判決
    附表一、二、三（下稱附表一、二、三）所示。兩造間就系
    爭土地並無不分割之協議，系爭土地亦無不能分割之情形，
    被上訴人為有效管理利用系爭土地，曾申請桃園縣楊梅鎮調
    解委員會調解，詎上訴人置之不理，爰依民法第823條及第8
    24條規定，求為命系爭土地准予合併分割，其分割方法如附
    圖三所示【被上訴人在原審起訴主張分割方法如原判決附圖
    一所示，經原審判決系爭土地應分割如附圖三所示：即編號
    A部分，面積131.32平方公尺，分歸被上訴人丙○○取得；
    編號B部分，面積212.91平方公尺，分歸被上訴人乙○○取
    得；編號C部分，面積212.91平方公尺，分歸被上訴人丁○
    ○取得；編號D部分，面積173.26平方公尺，分歸被上訴人
    癸○○、子○○、徐鴻兆、庚○○、戊○○○取得，並分別
    按如原判決附表四（下稱附表四）所示分割後取得土地之應
    有部分比例保持共有；編號E部分，面積159.71平方公尺，
    分歸上訴人己○○、壬○○、丑○○取得，並分別按如附表
    四所示分割後取得土地之應有部分比例保持共有；編號F部
    分，面積53.24平方公尺，分歸上訴人寅○○取得；編號G部
    分，面積39.65平方公尺，分歸上訴人甲○○取得；編號H部
    分，面積51平方公尺，由兩造取得，並分別按如原判決附表
    五（下稱附表五）所示之應有部分比例保持共有；被上訴人
    丙○○應分別給付如原判決附表六（下稱附表六）所示之被
    上訴人、上訴人如附表六所示金額之補償金。上訴人甲○○
    不服提起上訴；被上訴人則在本院表示同意如附圖三所示之
    分割方法】，並答辯聲明：上訴駁回。
三、上訴人則以：依如附圖三所示之分割方法，上訴人寅○○及
    甲○○分別取得編號F及G部分，面積各為53.24平方公尺及3
    9.65平方公尺，其最小寬度、深度均未達3公尺及12公尺，
    依建築法規定，屬無法建築之畸零地，上訴人寅○○及甲○
    ○顯需與鄰接土地合併始可建築使用，且依該分割方法，雖
    有現狀道路可通行，然因該現狀道路之土地所有權非屬兩造
    所有，該土地所有權人是否同意永久供公眾通行，尚不可知
    ，將來建築時，亦可能發生無路可對外通行之窘境；倘依上
    訴人所提出如附圖二所示之分割方法，各共有人所分得之土
    地均無最小寬度、深度及無路可通行之問題等語，資為抗辯
    ，並上訴聲明：(一)原判決廢棄。(二)系爭土地應合併分割如附
    圖二所示，即2-4G、2-392A部分，面積104.89平方公尺，分
    歸被上訴人丙○○取得；2-4F、2-392B部分，面積174.72平
    方公尺，分歸被上訴人乙○○取得；2-4E部分，面積174.72
    平方公尺，分歸被上訴人丁○○取得；2-4A部分，面積76.1
    2平方公尺，分歸上訴人甲○○、寅○○各按應有部分57/10
    0及43/100比例保持共有；2-4B部分，面積131.06平方公尺
    ，分歸上訴人己○○、壬○○、丑○○各按應有部分1/3比
    例保持共有；2-4C、2-4D部分，面積142.3平方公尺，分歸
    被上訴人戊○○○、癸○○、子○○、徐鴻兆、庚○○各按
    應有部分88540/0000000、227865/0000000、227865/000000
    0、227865/0000000、227865/0000000比例保持共有；2-4H
    、2-389部分，面積230.19平方公尺，分割為道路由兩造取
    得，並按如附圖三附件應有部分比例保持共有。
四、經查系爭土地為兩造所共有，應有部分各如附表一、二、三
    所示。兩造間就系爭土地並無不分割之協議，系爭土地亦無
    不能分割之情形，被上訴人曾向桃園縣楊梅鎮調解委員會申
    請調解，惟未能達成分割協議等事實，為兩造所不爭執，並
    有系爭土地登記謄本及調解不成立證明書可稽（原審卷7-25
    頁），自堪信為真實。又查系爭2-4地號土地除多1個共有人
    即被上訴人戊○○○外，其餘共有人均與系爭2-389、2-392
    地號土地之共有人相同，各共有人應有部分之比例亦大致相
    同，且系爭土地相鄰，兩造均表示願將系爭土地合併分割（
    原審卷231頁、本院卷63頁背面、68頁），再佐以系爭2-389
    、2-392地號土地之面積分別僅12平方公尺、39平方公尺，
    均屬畸零地，各共有人可取得之面積甚小，若能與系爭2-4
    地號土地合併分割，可使兩造各可分得之土地集中，對兩造
    均有利益，且有助於系爭土地之經濟效用之情，是兩造請求
    合併分割系爭土地，應予准許。
五、按請求共有物之分割，應由法院依民法第824條第2項命為適
    當之分配，不受當事人主張之拘束。又分割共有物時，法院
    應參酌當事人之聲明、共有物之性質、經濟效用及全體共有
    人利益等情狀公平決之。而分割共有物，以消滅共有關係為
    目的。法院裁判分割共有土地時，除因該土地內部分土地之
    使用目的不能分割（如為道路），或部分共有人仍願維持共
    有關係，應就該部分土地不予分割或准該部分共有人成立新
    共有關係外，應將土地分配於各共有人單獨所有（最高法院
    69年台上字第1831號判例參照）。查被上訴人癸○○、子○
    ○、徐鴻兆、庚○○、戊○○○表示願就分割後所分得之土
    地保持共有（原審卷96-97頁）；上訴人己○○、壬○○、
    丑○○亦表示願就分割後所分得之土地保持共有（原審卷96
    頁）；上訴人寅○○、甲○○則表示如採如附圖二所示之分
    割方法願就分割後所分得之土地保持共有（本院卷148頁）
    。又依兩造就系爭土地各別之應有部分計算，兩造對系爭土
    地每筆各可分得之面積分別如附表一、二、三所示，依上開
    說明，系爭土地於分割後，上開分別願意維持共有之人相互
    間自應維持共有關係，其餘共有人則就其分得之土地單獨所
    有。又查系爭土地為不規則多邊形，土地上有門牌號碼桃園
    縣楊梅鎮○○路9號之1層土造三合院建築物，中間有空地，
    建於23年，現為被上訴人丙○○及上訴人己○○使用，所有
    權為兩造共有，並未辦理保存登記，系爭土地北面坐落同段
    2-1地號土地為桃園縣平鎮市○○路，與系爭土地北面之花
    園相連寬度共7.6公尺，系爭土地東面偏南接近同段2-29地
    號土地下方為桃園縣平鎮市○○○路159巷，與系爭三合院
    前方空地銜接，呈現一個道路狀況，可對外通行，系爭三合
    院右側臨接陸橋南路159巷部分，有一石棉瓦車庫；系爭土
    地如由北往南橫向分成5區塊，最北端靠近永美路之區塊每
    坪價值新台幣（下同）10萬8,000元，其餘4區塊每坪價值均
    為10萬2,000元等情，有勘驗筆錄、桃園縣楊梅地政事務所
    土地複丈成果圖及台灣黌達鑑定中心鑑定書可稽（原審卷55
    -58、147-149、230-231、235-236頁、外放證物），且為兩
    造所不爭執，足見系爭土地東側已有一條現狀道路，可供系
    爭土地對外通行至陸橋南路159巷，再由該巷通往永美路，
    至於系爭土地北面因僅有極小部分臨接永美路，對外通行並
    不便利，然該部分土地價值高於其他部分土地，且系爭土地
    上之三合院建築物年代已久，亦未辦理保存登記，經濟價值
    上尚無保存之必要。而上訴人所主張如附圖二所示之分割方
    法，並未考慮系爭土地東側已有現狀使用道路可與陸橋南路
    159巷既成道路相連接，如利用此向來之通行方式，可節省
    兩造預留道路之空間，倘將系爭2-4地號土地自北往南之中
    間偏左位置，預留面積達230.19平方公尺之土地（即如附圖
    二所示2-4H、2-389部分）作為道路使用，使各共有人可分
    得之面積大幅縮小，且其位置、地形多畸角，不利將來建屋
    ，更易造成將來建屋後產生過多畸零地之情況，復未考慮系
    爭2-4地號土地臨接永美路部分之面寬僅3.9公尺，若自鄰接
    永美路部分往下延伸預留230.19平方公尺之道路，被上訴人
    丙○○分得部分之土地勢必往系爭2-4地號土地東南方向延
    伸，該230.19平方公尺之道路亦將因此往兩造其餘共有人之
    方向延伸，更加深兩造分得土地地形之不完整性，對系爭土
    地之經濟利用顯有不利，且上訴人甲○○分得之土地，與被
    上訴人丙○○分得之土地，兩者價值相差每坪達4萬9,000元
    ，對被上訴人丙○○顯失公平，有違共有人平等及分割時之
    質量相當原則，是上訴人請求依如附圖二所示之分割方法為
    分割，對於兩造所分得土地之經濟價值顯然不利，嚴重妨礙
    兩造之利益，自不可採。本院審酌系爭土地之現有使用狀況
    、價值高低、位置及兩造分割之經濟利益，並考量共有人應
    有部分所占面積大小暨分割位置係以抽籤方式決定（原審卷
    57頁）等情狀，認以如附圖三所示之分割方法最為適當、公
    允（兩造分得土地之面積及位置如附表四所示；兩造就系爭
    土地之應有部分比例、應分攤之道路面積、可分得之面積及
    分割後可取得之面積如附圖三附件所示），並將如附圖三所
    示編號H部分，面積51平方公尺預留做為道路使用，由兩造
    繼續保持共有（兩造應有部分比例如附表五所示），以使各
    共有人可以利用此道路往來通行至陸橋南路159巷及永美路
    。上訴人寅○○、甲○○雖辯稱依如附圖三所示之分割方法
    ，伊等將分別取得編號F及G部分，面積各為53.24平方公尺
    及39.65平方公尺，其最小寬度、深度均未達3公尺及12公尺
    ，依建築法規定，屬無法建築之畸零地，伊等需與鄰接土地
    合併始可建築使用，且依該分割方法，雖有現狀道路可通行
    ，然因該現狀道路之土地所有權非屬兩造所有，該土地所有
    權人是否同意永久供公眾通行，尚不可知，將來建築時，亦
    可能發生無路可對外通行之窘境云云，惟查上訴人寅○○、
    甲○○分割後所可取得之面積與其等就系爭土地之應有部分
    比例有關，上訴人寅○○、甲○○就系爭土地之應有部分本
    即不大，自難以其等所分得之上開面積未符建築法有關最小
    建築面積之規定，即認如附圖三所示之分割方法為不可採，
    況上訴人寅○○、甲○○於其所主張如附圖二所示之分割方
    法亦表示其等願就所分得43.69平方公尺及32.43平方公尺，
    合計76.12平方公尺土地（即2-4A部分）維持共有關係，則
    其等依如附圖三所示分割方法分別取得編號F及G部分土地，
    於日後建築房屋時，兩人仍得以合建方式利用土地，不致有
    無法建築情形，且其地形方正，較如附圖二所示其等分得之
    2-4A部分為三角形，將更有利於建築使用；再者，系爭土地
    已有上開現狀道路供公眾通行，其土地所有權雖非屬兩造所
    有，然將來亦非必然造成無路可對外通行之情形；加以上訴
    人寅○○、甲○○將如附圖二所示2-4H及2-389地號較有利
    用價值部分規劃為道路使用，其道路出口亦僅3.9公尺，小
    客車進出困難，並致被上訴人乙○○分得之2-4F部分造成更
    多畸角，顯不公平，亦難於利用，是上訴人寅○○、甲○○
    所為此部分之抗辯，並不足採。
六、又按以原物為分配時，如共有人中，有不能按其應有部分受
    分配者，得以金錢補償之，民法第824條第3項亦定有明文。
    復按法院裁判分割共有物，除應斟酌各共有人之利害關係，
    及共有物之性質外，尚應斟酌共有物之價格，倘共有人中有
    不能按其應有部分受分配，或所受分配之不動產，其價格不
    相當時，法院非不得命以金錢補償之（最高法院57台上字第
    2117號判例要旨參照）。經查被上訴人丙○○依如附圖三所
    示之分割方法，其分得之土地價值每坪10萬8,000元，與其
    他共有人分得之土地價值每坪10萬2,000元，每坪多出6,000
    元，以被上訴人丙○○所分得之土地面積131.32平方公尺計
    算，其分得之土地價值較其他共有人多23萬8,346元｛6,000
    元×（131.32×0.3025）=238,346元，元以下四捨五入｝，
    被上訴人丙○○就該多出價值23萬8,346元部分，應分別按
    其他共有人對系爭土地之應有部分比例補償其他共有人，其
    金額如附表六所示。
七、綜上所述，被上訴人依民法第823條及第824條規定，請求合
    併分割系爭土地，應予准許，其分割方法如附圖三所示，即
    編號A部分，面積131.32平方公尺，分歸被上訴人丙○○取
    得；編號B部分，面積212.91平方公尺，分歸被上訴人乙○
    ○取得；編號C部分，面積212.91平方公尺，分歸被上訴人
    丁○○取得；編號D部分，面積173.26平方公尺，分歸被上
    訴人癸○○、子○○、徐鴻兆、庚○○、戊○○○取得，並
    分別按如附表四所示分割後取得土地之應有部分比例保持共
    有；編號E部分，面積159.71平方公尺，分歸上訴人己○○
    、壬○○、丑○○取得，並分別按如附表四所示分割後取得
    土地之應有部分比例保持共有；編號F部分，面積53.24平方
    公尺，分歸上訴人寅○○取得；編號G部分，面積39.65平方
    公尺，分歸上訴人甲○○取得；編號H部分，面積51平方公
    尺，由兩造取得，並按如附表五所示應有部分比例保持共有
    ；被上訴人丙○○應分別給付如附表六所示之被上訴人、上
    訴人如附表六所示金額之補償金。從而，原審為如上述之分
    割，核無違誤。上訴論旨指摘原判決不當，求予廢棄改判，
    為無理由。
八、兩造其餘之攻擊或防禦方法及未經援用之證據，經本院斟酌
    後，認為均不足以影響本判決之結果，自無逐一詳予論駁之
    必要，併此敘明。
九、據上論結，本件上訴為無理由，依民事訴訟法第449條第1項
    、第78條、第85條第1項前段，判決如主文。
中　　華　　民　　國　　96　　年　　1　　月　 　9　 　日
        　　　　　　民事第十三庭
                        審判長法　官  陳昆煇
　　　　　　　　　  　　      法　官  李錦美
      　　　　　　            法　官  陳駿璧
正本係照原本作成。
如不服本判決，應於收受送達後20日內向本院提出上訴書狀，其
未表明上訴理由者，應於提出上訴後20日內向本院補提理由書狀
（均須按他造當事人之人數附繕本）上訴時應提出委任律師或具
有律師資格之人之委任狀；委任有律師資格者，另應附具律師資
格證書及釋明委任人與受任人有民事訴訟法第466條之1第1項但
書或第2項（詳附註）所定關係之釋明文書影本。
中　　華　　民　　國　　96　　年　　1 　　月　　10　　日
　　　　　　　　　　　      　書記官  黃  愛
附註：
民事訴訟法第466條之1（第1項、第2項）：
對於第二審判決上訴，上訴人應委任律師為訴訟代理人。但上訴
人或其他法定代理人具有律師資格者，不在此限。
上訴人之配偶、三親等內之血親、二親等內之姻親，或上訴人為
法人、中央或地方機關時，其所屬專任人員具有律師資格並經法
院認為適當者，亦得為第三審訴訟代理人。
